【裁判字號】    99,裁,223
【裁判日期】    990128
【裁判案由】    地上權登記
【裁判全文】
最  高  行  政  法  院  裁  定
                                       99年度裁字第223號
上  訴  人  甲○○
被 上訴 人  高雄市政府地政處前鎮地政事務所
代  表  人  魏文寬
參  加  人  財團法人高雄市廣濟宮
代  表  人  乙○○
上列當事人間地上權登記事件，上訴人對於中華民國98年10月19
日高雄高等行政法院98年度訴字第380號判決，提起上訴，本院
裁定如下：
    主  文
上訴駁回。
上訴審訴訟費用由上訴人負擔。
    理  由
一、按對於高等行政法院判決之上訴，非以其違背法令為理由，
    不得為之，行政訴訟法第242條定有明文。依同法第243條第
    1項規定，判決不適用法規或適用不當者，為違背法令；而
    判決有同條第2項所列各款情形之一者，為當然違背法令。
    是當事人對於高等行政法院判決上訴，如依行政訴訟法第
    243條第1項規定，以高等行政法院判決有不適用法規或適用不
    當為理由時，其上訴狀或理由書應有具體之指摘，並揭示該
    法規之條項或其內容；若係成文法以外之法則，應揭示該法
    則之旨趣；倘為司法院解釋或本院之判例，則應揭示該判解
    之字號或其內容。如以行政訴訟法第243條第2項所列各款情
    形為理由時，其上訴狀或理由書，應揭示合於該條項各款之
    事實。上訴狀或理由書如未依此項方法表明，或其所表明者
    與上開法條規定不合時，即難認為已對高等行政法院判決之
    如何違背法令有具體之指摘，其上訴自難認為合法。
二、緣上訴人於民國98年2月5日就坐落高雄市○鎮區○○路2815
    地號土地（下稱系爭土地）其中面積538平方公尺部分（使
    用現況為住宅、涼棚、停車場、工作場），向被上訴人申請
    時效取得地上權登記。被上訴人以系爭土地全部已於59年8
    月3日由參加人設定以建築使用為目的之地上權，依最高法
    院27年抗字第820號判例所示，基於地上權屬用益物權，對
    標的物具有獨占性及排他性，在同一標的物上，不能同時成
    立兩個以上互不相容之物權，同一位置經設定地上權後，不
    得再設定其他地上權為由，依土地登記規則第57條第1項第2
    款規定駁回上訴人之申請。上訴人不服，循序提起行政訴訟
    ，經原審判決駁回後，遂提起本件上訴。
三、本件上訴人對於高雄高等行政法院判決上訴，主張：參加人
    於59年間在系爭土地上辦理地上權設定登記時，所有權人「
    高宗伯」、管理人「陳賢」均已不存在，故參加人並無從向
    土地所有權人或管理人為任何意思表示，更無有簽定書面物
    權契約之情形；且從上訴人於原審所提出之訴訟資料，即得
    證明參加人設有香客停車場之土地，並非系爭土地，而係屬
    他人所有已登記之高雄市○鎮區○○段2819-3地號土地，故
    參加人從未占有，亦未有實力支配管理系爭土地，是參加人
    就系爭土地所為之地上權設定登記，為自始「無效」之登記
    ，從而「自始無絕對效力」，亦「自始無有排他性」，依司
    法院院字第1919號及院字第1956號解釋，被上訴人應得逕依
    土地登記規則第144條規定為塗銷登記，並准許上訴人時效
    取得地上權之登記，詎被上訴人未採，率予駁回上訴人所請
    ，顯屬有誤，原判決遞予維持，於法亦有未合等語，為其論
    據。
四、惟查原判決業已就：(一)參加人於59年間在系爭土地設定以建
    築為目的之地上權，依當時有效之（35年10月2日公布施行
    ）土地登記規則第17條規定「登記，應由權利人及義務人共
    同聲請之，權利人如因特殊情形，不能覓致義務人共同聲請
    登記時，得由權利人陳明理由，填具保證書，呈請單獨聲請
    登記。」是以參加人於59年間縱未能覓致高宗伯或高宗伯祠
    廟敷地管理人協同聲請地上權登記，仍得由參加人陳明理由
    ，填具保證書後，單獨聲請登記，尚難謂有何無從設定地上
    權情事。(二)參加人於97年間對上訴人及其他共同占有人等提
    起拆屋還地訴訟，業經判決參加人勝訴確定。(三)上訴人固自
    72年3月26日起占有系爭土地，但其請求登記為地上權人既
    與同一原有之參加人地上權登記不相容，被上訴人不准許登
    記於法並無違誤等節，斟酌調查證據之結果及全部論意旨，
    詳為說明其得心證之理由，及法律上之見解，於法均無不合
    。至於參加人現在是否占有系爭土地，與其59年間辦理地上
    權設定登記是否合法，亦屬二事。上訴狀理由，或係重述其
    在原審業經主張而為原判決摒棄不採之陳詞，或係執其一己
    之法律見解，就原審所為論斷或駁斥其主張之理由，泛言原
    判決適用法規不當，而未具體表明原判決究竟有如何合於不
    適用法規或適用不當、或有行政訴訟法第243條第2項所列各
    款之情形，尚難認為已對原判決之如何違背法令有具體之指
    摘。依首揭規定及說明，應認其上訴為不合法，應予駁回。
五、據上論結，本件上訴為不合法。依行政訴訟法第249條第1項
    前段、第104條、民事訴訟法第95條、第78條，裁定如主文
    。
中    華    民    國    99    年    1     月    28    日
                    最高行政法院第七庭
                        審判長法官  藍  獻  林
                              法官  鄭  小  康
                              法官  廖  宏  明
                              法官  張  瓊  文
                              法官  姜  素  娥
以  上  正  本  證  明  與  原  本  無  異
中    華    民    國    99    年    1     月    28    日
                              書記官  阮  思  瑩


司法院資訊處製作；財團法人民間司法改革基金會備份。
